臺灣高等法院高雄分院民事判決　九十一年度上字第二五七號
　　　上　訴　人　甲○○
　　　訴訟代理人　楊雪貞律師
　　　被 上訴 人　教育部
　　　法定代理人　乙○○
　　　被 上訴 人　澎湖縣政府
　　　法定代理人　丙○○
　　　訴訟代理人　吳惠玲律師
當事人間請求拆屋還地等事件，上訴人對於中華民國九十一年八月二十七日臺灣澎湖
地方法院九十一年度訴字第四號第一審判決提起上訴，本院於九十三年四月二十一日
言詞辯論終結，判決如下：
    主    文
原判決關於命上訴人給付被上訴人教育部超過新臺幣玖萬肆仟伍佰元本息部分，及命
上訴人給付被上訴人澎湖縣政府超過新臺幣壹拾壹萬伍仟玖佰貳拾元本息部分，暨各
該部分假執行宣告，與訴訟費用之裁判，均廢棄。
右廢棄部分，被上訴人在第一審之訴及其假執行之聲請均駁回。
其餘上訴駁回。
第一、二審訴訟費用由上訴人負擔。
    事實及理由
一、按所謂當事人適格，乃指就為訴訟標的之特定權利或法律關係，得為當事人而實
    施訴訟，具有受本案判決之資格。是在給付之訴，原則上祇須主張自己為給付請
    求權人，對於其主張為義務人提起，即為當事人適格。查被上訴人主張其出借坐
    落澎湖縣馬公市○○段二五七八號土地（下稱系爭二五七八號土地）及同段二五
    七九號土地（下稱系爭二五七九號土地）及其上門牌號碼澎湖縣馬公市○○路（
    原名正義街）十三號房屋（下稱系爭房屋）予澎湖防衛司令部（下稱澎防部）之
    借貸關係，業已終止，上訴人仍基於澎防部之配住令，繼續無權占用系爭土地及
    房屋，並增建部分房屋等情，請求上訴人拆屋還地，其當事人適格即無欠缺。且
    本件並無將澎防部一併列為共同被告起訴之必要，上訴人執此抗辯本件當事人不
    適格云云，尚非可採。
二、被上訴人主張：系爭二五七八號、二五七九號土地上於日據時期經日本人建有系
    爭房屋。而系爭二五七八號土地於精省後之八十八年八月二十一日登記為中華民
    國所有，由被上訴人教育部管理；系爭二五七九號土地於五十三年六月三十日登
    記為澎湖縣所有，由被上訴人澎湖縣政府管理；系爭房屋則於台灣光復後，由台
    灣省政府接管並讓售與澎湖縣所有。澎湖縣政府曾同意出借系爭房屋予澎防部，
    澎防部將之做為軍官眷舍調配予上訴人使用。六十八年三月十九日系爭房屋發生
    火災而部分焚燬，殘餘如原判決附圖所示Ｃ、Ｄ部分之建物，上訴人於七十年間
    在原判決附圖所示Ａ、Ｂ部分之位置建屋，旋經澎湖縣政府以違建為由，拆除大
    部分建物，僅餘如原判決附圖所示Ａ、Ｂ部分之地上物。嗣於七十二年六月四日
    ，澎防部致函澎湖縣政府，表明系爭土地自系爭房屋部分遭火焚毀後，該部不再
    使用，不擬辦理借用，並檢還「借約書」及「移交清冊」各二份。是澎防部與澎
    湖縣政府間之借貸關係已於七十二年六月間終止，此後澎防部自無占用系爭土地
    及上開Ｃ、Ｄ部分建物之權源，上訴人復向澎防部借用，即非適法，上訴人自應
    將如原判決附圖所示Ａ、Ｂ部分之地上物拆除，並將原判決附圖所示Ｃ、Ｄ部分
    之建物及系爭土地返還被上訴人。詎上訴人拒絕返還，繼續無權占用系爭土地，
    致被上訴人受有相當於租金之損害，爰依民法第七百六十七條、第一百七十九條
    之規定，提起本件訴訟，求為判決：(一)上訴人應將如原判決附圖所示Ａ、Ｂ部分
    之地上物拆除，並自原判決附圖所示Ｃ、Ｄ部分建物遷出，且將系爭二五七八號
    土地返還教育部，將系爭二五七九號土地返還澎湖縣政府。(二)上訴人應給付教育
    部新臺幣（下同）三十一萬五千元，給付澎湖縣政府三十八萬六千四百元，及均
    自起訴狀繕本送達翌日起至清償日止，按年息百分之五計算之利息。(三)願供擔保
    ，請准宣告假執行。並於本院聲明：駁回上訴（原審判決被上訴人全部勝訴）。
三、上訴人則以：系爭房屋係由澎湖縣政府出借予澎防部，澎防部再調配予伊使用，
    被上訴人未與伊先行協議讓售事宜即逕起訴，有違臺灣省省有財產管理規則之規
    定。且澎防部迄未與澎湖縣政府終止借貸關係，亦未與伊終止借貸關係，伊係合
    法使用系爭土地及房屋。又澎湖縣政府同意出借系爭房屋，係借至國防部眷舍籌
    建完成騰遷，且澎防部出借伊系爭房屋，亦係借至伊重新獲配眷舍為止，故應以
    澎防部重新分配眷舍時，方謂依借貸之目地使用完畢，伊才應返還系爭房屋。伊
    既尚未獲配新眷舍，不能謂依借貸之目的已使用完畢，伊對系爭土地及房屋仍屬
    合法使用。且伊於系爭房屋部分焚燬後，係基於澎防部之指示，在原地重建房屋
    ，而澎湖縣政府以違法為由，拆除大部分建物，致成斷垣殘壁而無法利用，伊對
    此部分自未受有利益。又教育部於八十八年八月二十一日始登記為系爭二五七八
    號土地之管理人，竟就尚未擔任管理人前伊占用土地部分，請求伊返還不當得利
    ，於法未合等語，資為抗辯。並於本院聲明：(一)原判決廢棄。(二)被上訴人在第一
    審之訴駁回。(三)如受不利於上訴人之判決，願供擔保，請准宣告免為假執行。
四、經查系爭二五七八、二五七九號土地上於日據時期經日本人建有系爭房屋。而系
    爭二五七八號土地於精省後之八十八年八月二十一日登記為中華民國所有，由被
    上訴人教育部管理；系爭二五七九號土地於五十三年六月三十日登記為澎湖縣所
    有，由被上訴人澎湖縣政府管理；系爭房屋則於台灣光復後，由台灣省政府接管
    並讓售與澎湖縣所有。系爭房屋自四十六年起經澎湖縣政府同意供澎防部使用，
    澎防部於四十七年五月間，將系爭房屋做為軍官眷舍調配予上訴人使用。六十八
    年三月十九日系爭房屋因發生火災而部分焚燬，殘餘如原判決附圖所示Ｃ、Ｄ部
    分之建物，上訴人於七十年間在原判決附圖所示Ａ、Ｂ部分之位置建屋，旋經澎
    湖縣政府以違建為由，拆除大部分建物，僅餘如原判決附圖所示Ａ、Ｂ部分之地
    上物等事實，為兩造所不爭，並有土地登記謄本二紙、澎湖縣政府未出售日產房
    屋基地明細表一份、澎湖縣政府土地登記簿二份附卷可稽，且經原審至現場履勘
    及囑託澎湖縣澎湖縣政府地政事務所地政人員測量，繪製土地複丈成果圖在卷足
    憑，堪信為真實。
五、兩造爭執之事項：
   (一)上訴人占用原判決附圖所示系爭Ｃ、Ｄ部分建物及占用系爭土地，有無正當權
     源？
   (二)被上訴人得否請求上訴人給付不當得利？其金額如何？
六、關於上訴人占用有無正當權源部分：
  (一)上訴人雖辯稱澎防部與澎湖縣政府就系爭房屋成立借貸關係，澎防部再調配予伊
    使用，澎防部迄未與澎湖縣政府終止借貸關係，伊居住其上自有合法權源云云。
    惟查澎湖縣政府固曾同意出借系爭房屋予澎防部，由澎防部以軍官眷舍調配予上
    訴人使用，然澎防部於七十二年六月四日已發函予澎湖縣政府，表明系爭土地自
    系爭房屋部分遭火焚毀後，該部不再使用，不擬辦理借用，並檢還借約書及移交
    清冊各二份等情，業據被上訴人提出澎防部七十二年六月四日七二莒體字第四七
    五七號函影本為證（原審卷第九九頁）。且該函件係澎防部「設施組」所發，亦
    有澎防部九十二年十一月十二日（九二）維物字第九八三五號函可按（本院卷第
    二０二頁）。又澎防部與澎湖縣政府就系爭土地及其上門牌號碼澎湖縣馬公市○
    ○路十三號房屋，現已無借貸關係等情，亦經本院向澎防部函查屬實，有該部九
    十三年二月十七日維物字第０九三０００一四０九號函附卷可稽（本院卷第二二
    ０頁）。足認被上訴人主張澎湖縣政府與澎防部就系爭房屋及土地之借貸關係已
    於七十二年六月間終止，洵屬有據。而澎防部上開第九八三五號函雖另謂：該部
    「設施組」已裁撤，上開七十二年六月四日七二莒體字第四七五七號函影本已逾
    保存年限，該部現存電子檔目錄及記錄，均無該份資料記載等情，惟未稱上開四
    七五七函有何不實，上訴人執以否認上開四七五七號函之真正，尚非可採。至澎
    防部政二科科長劉寬金對另案台灣高等法院台南分院七十二年度上字第一二三七
    號上訴人與訴外人武聖廟拆屋還地事件審理中通知其於七十三年六月二十九日到
    庭作證一事，曾出具之證明書（原審卷第一三二頁），係記載上訴人為澎防部少
    校軍官，受澎防部配有眷舍，及上訴人所持配舍令係向澎防部所領發等情，並無
    提及澎防部與澎湖縣政府就系爭房屋及土地有無借貸關係之事，上訴人執以辯稱
    澎防部並無於七十二年六月致函澎湖縣政府表明其不再使用系爭房屋云云，並無
    足取。
  (三)又上訴人提出之配舍令二份僅足證明澎防部確有調配系爭房屋供上訴人居住之事
    實。另提出之澎防部政治作戰部七十年四月三日（七０）莒軍字第二九九號簡便
    行文表上雖提及「本部與縣府繼續維持借用關係」等語（本院卷第八八頁），但
    該簡便行文表係終止借貸關係前之七十年四月三日所製作；及澎湖縣政府七十年
    三月二十七日七０澎湖財產字第０七００八號函固謂：「彭防部向本府之借用關
    係乃根據澎防部以五十帷玉字第０五六二號函轉奉國防部令依據行政院令核為維
    士氣俟國防部眷舍陸續籌建完成騰遷前飭本府繼續准予借用之原案可稽，並以五
    十帷玉字第一一四三號函向本府正式補辦借用契約．．．六十九年十二月二十三
    日本府與澎防部再次協調澎防部仍認為該房屋（指系爭房屋）台端（指上訴人）
    使用部分仍有借用之必要，故就台端受配住之部分再予要求維持繼續借用，並經
    本府同意。」（本院卷第八七頁），亦僅足證明澎湖縣政府於七十年三月二十七
    日以上訴人有必要使用系爭房屋而同意繼續借予澎防部，由上訴人繼續使用等情
    。至於澎防部五十帷玉字第一一四三號函所附澎湖縣政府公有建築物借用契約上
    則記載澎防部與澎湖縣政府就系爭房屋之借用期間係自五十年十月一日起至五十
    一年九月三十日止（原審卷第八八頁）。而澎防部於七十二年六月間就系爭房屋
    已終止與澎湖縣政府間之借貸關係，現已無借貸關係，已如前述，上訴人仍執上
    開簡便行文表、澎湖縣政府函及彭防部五十帷玉字第一一四三號函，辯稱澎湖縣
    政府同意出借系爭房屋，係借至國防部眷舍籌建完成騰遷，澎防部出借伊系爭房
    屋，亦係借至伊重新獲配眷舍為止，伊既尚未獲配新眷舍，不能謂依借貸之目的
    已使用完畢，澎防部與澎湖縣政府間仍存在借貸關係云云，不足採信。至澎防部
    與澎湖縣政府間就系爭房地之借貸關係終止後，上訴人與澎防部間就系爭房地縱
    仍有借貸關係存在，與澎湖縣政府無涉，亦不能拘束被上訴人，上訴人據此抗辯
    其係合法使用系爭房地云云，亦非可採。
  (四)又上訴人另辯以被上訴人未就系爭房地，先追收占用期間使用補償費後予以讓售
    而提起本訴，有違臺灣省省有財產管理規則（九十二年三月一日已廢止）第三十
    八條第一項第四、六款之規定云云。查廢止前臺灣省省有財產管理規則第三十八
    條第一項第四、六款係規定非公用房屋及其基地在五十九年三月二十七日以前被
    占建屋、被占用者，追收占用期間使用補償費後予以讓售。而本件姑不問系爭房
    地是否屬非公用土地及房屋，系爭房屋既原屬澎湖縣政府同意澎防部使用，澎防
    部於四十七年五月間調配予上訴人使用，自不適用上開規則。
　(五)綜上，被上訴人主張其與澎防部間之借貸關係於七十二年六月間已終止，上訴人
　　向澎防部借用原判決附圖所示系爭Ｃ、Ｄ部分之建物，及占用系爭土地，並無正
　　當權源等語，堪予採信。
七、被上訴人得否請求上訴人給付不當得利？其金額如何？
  (一)按依不當得利法則，請求返還不當得利，以無法律上之原因而受利益，致他人受
    損害為要件，故其得請求之範圍，以對方所受之利益為準。而無權占有他人土地
    ，可能獲得相當於租金之利益，為社會通常之觀念，且占有他人之土地，亦屬侵
    害他人土地所有權，被害人非不得請求返還相當於租金之利益。又城市地方房屋
    之租金，以不超過土地及其建物申報總價年息百分之十為限，土地法第九十七條
    第一項定有明文。同法第一百零五條規定，上開規定於租用基地，建築房屋，準
    用之。此計收租金之規定，於請求返還不當得利事件，應可據為計算相當於租金
    之不當得利標準。又所謂以年息百分之十為限，乃指租金之最高限額而言，並非
    必須照申報價額年息百分之十計算之。查系爭土地位處澎湖縣馬公市內，面臨民
    族路，附近為住宅區，距離商業區約三千公尺等情，為兩造所不爭，自堪信實。
    本院審酌系爭土地之位置、上訴人利用土地之經濟價值及所受利益，並斟酌原判
    決附圖所示上訴人所建Ａ、Ｂ部分之地上物係屬斷垣殘壁，Ｃ、Ｄ部分之建物未
    臨馬路，供上訴人居住，上訴人係由後面巷弄出入等情，認被上訴人請求起訴前
    五年內上訴人占用系爭土地所受相當於租金之不當得利，以按申報地價年息百分
    之三計算為相當。又系爭二五七八、二五七九號土地自八十三年至今之申報地價
    均為每平方公尺八千四百元，其面積分別為七五平方公尺、九二平方公尺，有地
    價謄本及土地登記謄本在卷足憑。則上訴人占用系爭二五七八號土地所受不當得
    利之金額為九萬四千五百元（8400×75×3/ 100×5＝94500），其占用系爭二五
    七九號土地所受不當得利之金額則為十一萬五千九百二十元（8400×92×3/100
    ×5＝115920）。
  (二)上訴人雖辯稱其在如原判決附圖所示Ａ、Ｂ部分位置重建之房屋早經澎湖縣政府
    拆除大部分，所餘地上物無法利用，伊對此部分並未受有利益；且系爭二五七八
    號土地於八十八年八月二十一日始登記由教育部管理，教育部不得溯及請求尚未
    擔任管理人時期之不當得利云云。經查如原判決附圖所示Ａ、Ｂ部分之地上物，
    已不堪利用，固有相片二幀足稽（本院卷第九二頁），惟該部分未拆除之地上物
    仍由上訴人以圍牆圍起，屬於上訴人所占有支配之範圍，上訴人就此部分土地仍
    享有支配土地之利益甚明，其辯稱就此部分未受有利益云云，不可採信。又按臺
    灣省省有資產及負債，由國家概括承受，臺灣省政府功能業務與組織調整暫行條
    例第八條第一項定有明文，系爭二五七八號土地原屬臺灣省所有，精省後改為中
    華民國所有，依上開條例之規定，臺灣省省有之資產均概括由中華民國承受，其
    中應包含對第三人之債權請求權之承受，是臺灣省政府對於上訴人之不當得利返
    還請求權自亦由中華民國全部承受。則教育部基於系爭二五七八號土地管理人之
    地位，自得就其尚未擔任管理人前上訴人占用土地部分，請求返還不當得利，上
    訴人上開抗辯，要非可採。
八、綜上所述，上訴人依民法第七百六十七條之規定，請求被上訴人應將如原判決附
    圖所示Ａ、Ｂ部分之地上物拆除，並自如原判決附圖所示Ｃ、Ｄ部分之建物遷出
    ，並將系爭二五七八號土地返還被上訴人教育部，將系爭二五七九號土地返還被
    上訴人澎湖縣政府；及另依民法第一百七十九條之規定，請求上訴人應給付被上
    訴人教育部九萬四千五百元，給付被上訴人澎湖縣政府十一萬五千九百二十元，
    及均自起訴狀繕本送達翌日即九十一年二月二十二日起至清償日止，按年息百分
    之五計算之利息，為有理由，應予准許，逾此部分之請求，為無理由，應予駁回
    。原審就超過應准許部分，為上訴人敗訴之判決，自有未洽，上訴意旨就此部分
    指摘原判決不當，求予廢棄改判，為有理由。至於上開應准許部分，原審判命上
    訴人給付，核無違誤。上訴意旨就此指摘原判決不當，求予廢棄改判，為無理由
    ，應予駁回。
九、兩造其餘主張及所提證據於判決結果不生影響，不予贅述。又上訴人另請求傳訊
    澎防部政治作戰部第二科科長商累愛到庭說明澎防部與澎湖縣政府間之借貸關係
    一節，本院認無調查之必要，附此敘明。
十、據上論結，本件上訴為一部有理由，一部無理由，依民事訴訟法第四百五十條、
    第四百四十九條第一項、第七十九條但書、第八十五條第一項前段，判決如主文
    。
中　　　華　　　民　　　國　　九十三　　年　　　四　　　月　　 三十 　　日
                                            民事第三庭
~B1審判長法官　張國彬
~B2　　　法官　鄭月霞
~B3　　　法官　徐文祥
正本係照原本作成。
如對本判決上訴，須於判決送達後二十日內向本院提出上訴狀，其未表明上訴理由者
，應於上訴後二十日內向本院提出上訴理由書（均須按他造當事人之人數附繕本）。
上訴時應提出委任律師或具有律師資格之人之委任狀，並依附註條文規定辦理。
中　　　華　　　民　　　國　　九十三　　年　　　四　　　月　　 三十 　　日
~B1法院書記官　黃富美
附註：民事訴訟法第四百六十六條之一：對於第二審判決上訴，上訴人應委任律師為
訴訟代理人，但上訴人或其法定代理人具有律師資格者，不在此限。
上訴人之配偶、三親等內之血親、二親等內之姻親，或上訴人為法人、中央或地方機
關時，其所屬專任人員具有律師資格並經法院認適當者，亦得為第三審訴訟代理人。
第一項但書及第二項情形，應於提起上訴或委任時釋明之。
